【裁判字號】    91,訴,670
【裁判日期】    920715
【裁判案由】    違反野生動物保育法
【裁判全文】
臺灣屏東地方法院刑事判決                          九十一年度訴字第六七號
    公  訴  人  臺灣屏東地方法院檢察署檢察官
    被      告  乙○○
右列被告因違反野生動物保育法案件，經檢察官提起公訴（九十一年度偵字第四八七
七號），本院判決如左：
    主  文
乙○○未具族群量逾越環境容許量，獵捕保育類野生動物，處有期徒刑貳年。扣案鳥
仔踏壹仟貳佰陸拾捌支、黏土壹坨及紅尾伯勞鳥屍體陸隻均沒收。
    事  實
一、乙○○明知紅尾伯勞鳥業經行政院農業委員會列為應予保育之野生動物，非其族
    群量逾越環境容許量或經主管機關許可，不得獵捕，竟基於違反野生動物保育法
    之犯意，於民國九十一年九月上旬某日，在屏東縣獅子鄉竹坑山區（即屏東林區
    管理處潮州事業第四十三林班地）處，大量架設俗稱「鳥仔踏」之捕鳥陷阱，旋
    為警於同年九月八日上午九時許當場查獲，扣得紅尾伯勞鳥活鳥六隻（已經墾丁
    國家公園管理處派員領回）、死鳥一隻、鳥仔踏一千二百六十八支，及其所有供
    固定陷阱繩圈之黏土一坨，嗣同日下午九時，循線在其位於屏東縣枋山鄉○○村
    ○○路五八號住處起出已宰殺完畢之伯勞鳥屠體五隻。
二、案經屏東縣警察局恆春分局報告臺灣屏東地方法院檢察署檢察官偵查起訴。
    理  由
一、前揭犯罪事實業據被告乙○○於偵查中自白在卷（詳偵卷第十三頁反面、第十四
    頁訊問筆錄），並有會勘紀錄一份、鑑定報告書二紙、贓物認領保管收據二份、
    相片五十四幀及扣案鳥仔踏一千二百六十八支、死鳥一隻、屠體五隻、黏土一坨
    等物在卷可稽，堪信為真。被告乙○○於本院審理時，雖矢口否認有前揭犯行，
    並以該等鳥仔踏均為他人所設，右揭時地伊係前往現場準備偷該等鳥仔踏所捕獲
    之伯勞鳥而遭查獲，警訊筆錄是員警叫伊如此說，伊怕被刑求，警察像要打伊，
    但沒有刑求云云置辯（詳本院卷第七頁訊問筆錄），惟被告乙○○於偵、審中雖
    均辯稱其警訊中之自白係在警方威嚇下非出於任意性所為，對所稱員警用以威嚇
    之手段，於偵查中原表示係持槍嚇伊（詳偵卷第四頁訊問筆錄），嗣本院訊問時
    卻改稱是握拳為之（詳本院卷第七頁訊問筆錄），前後已有矛盾，依警訊筆錄意
    旨，被告乙○○於九十一年九月八日為警查獲而接受警訊時，不僅未承認架設鳥
    仔踏等犯行，對於員警之訊問猶多以不耐煩之口吻如「反正就不是我的」等語答
    覆而均經忠實記入筆錄（詳九十一年九月八日警訊筆錄），嗣稍後移送內勤檢察
    官訊問時，亦大略如是（詳偵卷第四頁訊問筆錄），直至同月二十日承辦檢察官
    訊問時，始坦承犯行如上（詳偵卷第十三頁反面、第十四頁訊問筆錄），距其甫
    遭員警查獲並移送檢察官偵辦之時點已歷十餘日，乃其仍執辭推稱自承犯行係遭
    員警威嚇所致云云，顯與事理不符，不足採信。今查紅尾伯勞鳥係國際矚目之重
    要品種候鳥，每年均於固定時節過境本島南端恆春半島一帶，早經政府明令公告
    為保育類野生動物，並廣於媒體大力宣導多時，童蒙皆知，被告乙○○既非隱居
    山野世外之人，自無不知之理，竟仍以前揭方式獵捕之，其違反野生動物保育法
    之犯意昭然，是本件被告犯罪事證已臻明確，應依法論科。
二、按紅尾伯勞鳥係行政院農業委員會八十四年十二月二十三日農林字第四０三０八
    一七Ａ號函公告之其他應予保育之野生動物。核被告乙○○所為，係違反野生動
    物保育法第十八條第一項之規定，應依同法第四十一條第一項規定處罰。公訴意
    旨固以被告乙○○所為係犯同法第四十一條第三項之常業犯，惟此不僅為被告乙
    ○○所否認，依現有卷證亦不足以認定被告乙○○確有販售獵得伯勞鳥之行為，
    遑論能證明其賴以維生，揆諸最高法院十九年上字第一四七四號判例意旨，尚不
    足以證明能成立常業犯，本院自應於基本社會事實同一之範圍內，變更其起訴法
    條，附此敘明。
三、卷附屏東縣警察局恆春分局致臺灣屏東地方法院檢察署刑事案件報告書固以被告
    乙○○右揭時地除有前揭犯行，涉犯違反野生動物保育法之事實外，並以被告乙
    ○○同一時地另有大肆濫伐薪材嚴重破壞原有植生及森林自然資源，涉犯違反森
    林法罪嫌等情，衡其依據除警卷中所附約略呈現右揭現場林木遭砍伐之照片外，
    遍觀全部警、偵案卷，亦僅被告乙○○於警訊中曾就員警問及：「警方於九十一
    年九月八日九時許逮捕你時，因架設鳥仔踏之林地遭濫墾濫伐嚴重，警方曾親詢
    ，現場林地是否為你所破壞，你並向警方承認係你破壞，是否屬實？」時，曾簡
    略答稱：「屬實」（詳警卷九十一年九月九日調查第三次筆錄），而無從辨別其
    回答真意究在同意所指先前回答之內容，亦或對自己曾做如此回答事實表示肯定
    之供述。嗣臺灣屏東地方法院檢察署檢察官於提起本件公訴後，復於九十一年十
    月十一日以甲○輝義九一偵四八七七字第二０一五四號函，檢送屏東縣警察局恆
    春分局九十一年十月三日恆警刑字第０九一０００七九九四號函暨附件森林主副
    產物被害價格查定書、被害位置圖、照片等資料過院請求附卷參辦。惟：
  (一)按被告之自白，非出於強暴、脅迫、利誘、詐欺、疲勞訊問、違法羈押或其他不
    正之方法，且與事實相符者，得為證據；被告陳述其自白係出於不正之方法者，
    應先於其他事證而為調查。該自白如係經檢察官提出者，法院應命檢察官就自白
    之出於自由意志，指出證明之方法，刑事訴訟法第一百五十六條第一項、第三項
    定有明文；又蒐集證據乃檢察官或自訴人之職責，事實審法院應以調查證據為其
    主要職責，其調查之範圍，亦以審判中所存在之一切證據為限，案內不存在之證
    據，即不得責令法院為發現真實，應依職權從各方面蒐集證據，最高法院九十一
    年度臺上字第五八四六號著有判決。
  (二)被告乙○○前揭犯行係於九十一年九月八日為警查獲，次日即同年月九日移送臺
    灣屏東地方法院檢察署檢察官偵查，十數日後即九十一年九月二十五日已偵查終
    結提起公訴，此觀卷附報告書、起訴書意旨自明。上開報告書及警訊卷證於本件
    偵查終結提起公訴前，既已存在卷內，惟起訴書除就被告乙○○涉犯前揭違反野
    生動物保育法犯行指訴歷歷，對其同時是否另犯其他罪嫌卻隻字未提，依「明示
    其一應認為排除其他」之法理，堪認公訴人就上開警、偵卷內證據審酌結果，已
    認為不足認定被告乙○○涉有違反野生動物保育法以外之其他罪嫌，至為顯明。
  (三)公訴人於本件偵查終結提起公訴後，雖接獲上開屏東縣警察局恆春分局致該署函
    文及所謂森林主副產物被害價格查定書、被害位置圖、照片等資料，並即以上開
    函文逕轉送本院，然依其函文意旨既未見表明其轉送該等資料之用意，而依該等
    資料內容亦僅在說明前開警方報告書揭示遭砍伐林木之價值及具體位置，對於先
    前已經揭示林木遭砍伐事實之指陳並無任何增損，顯難遽認為僅因該等資料即足
    令公訴人就上開公訴意旨有相異之見解，申言之，本件起訴書內就警方移送報告
    及警、偵卷內關於被告乙○○涉犯前揭違反野生動物保育法以外之事證既全未提
    及，堪認為公訴人起訴時，已不認為被告尚涉犯該其他犯嫌，嗣後轉送警方補送
    之上開資料時，復僅於函文內略示「請  查收附卷參辦」、「被告乙○○違反野
生動物保育法案已偵查終結提起公訴，並於九十一年十月二日函送貴院審理中」
    等語，其真意顯非因該等資料之發現而變更其起訴時對該事實之認定並請求本院
    一併審究，而純在於接獲員警提出該等資料時全卷已經起訴而移送本院，無從附
    卷，乃逕予檢送附卷而已。
  (四)姑不論被告乙○○上開於警訊中就此部分僅有供述之真意不明，已如前述，其於
    本院審理時，對右揭時地甫遭查獲時，何以在案發現場即向員警自承砍樹一節，
    復堅稱：伊不知道樹是誰砍的，那是因為員警嚇伊，叫伊承認等語，經本院依職
    權勘驗員警於查獲時所拍攝之現場蒐證暨責問被告過程之錄影內容，亦發現被告
    乙○○自遭查獲時起，隨同一路拆除現場鳥仔踏之員警行進並不時接受質問之全
    部約四小時過程中，不僅全程均遭反銬雙手於身後，亦未見曾有依刑事訴訟法第
    九十五條規定為權利告知者，對當時著便衣訊問之人質問路旁遭鋸倒樹木是否其
    砍伐等節，被告乙○○雖迭予否認，然不僅未獲理會，猶屢遭高聲斥以「有沒有
    ？！」，嗣其勉予回應仍不得免，僅在進一步遭喝令「（回答）再大聲點！」後
    ，大聲應稱「有啦！」始得作罷（詳本院卷九十二年六月十八日勘驗筆錄），其
    訊問之方式顯與法定程序大相徑庭，衡情，任何人隻身在山林叢雜間遭多人逮捕
    ，在未經告知得保持緘默並選任辯護人到場等權利且雙手遭反銬之情形下，遭此
    厲聲喝斥方式訊問，顯難期待能為任意之陳述，是被告乙○○此部分為警訊筆錄
    所未記載之陳述，及嗣後以此為前提所為之供述，均不足以做為認定被告犯罪事
    實之證據，而依前述，公訴意旨既不認為被告乙○○除前開論罪部分外，尚涉有
    其他罪嫌，自無從命其另就此提出證明之方法，併此敘明。
四、爰審酌被告乙○○之年齡、品行、智識程度、其前揭犯罪插設鳥仔踏數量達一千
    二百餘支，對於環境之破壞及法益侵害之程度甚鉅，及其犯罪後態度等一切情狀
    ，量處如主文所示之刑，以資儆懲。扣案已死亡之紅尾伯勞鳥屍體六隻（含上開
    現場查獲之死鳥一隻及嗣後起出之屠體五隻）、鳥仔踏一千二百六十八支、黏土
    一坨，分別為查獲之保育野生動物及供犯罪所用之獵具、器具，依野生動物保育
    法第五十二條第一項規定沒收之。
據上論斷，應依刑事訴訟法第二百九十九條第一項前段、第三百條，野生動物保育法
第四十一條第一項、第十八條第一項、第五十二條第一項，刑法第十一條，判決如主
文。
本案經檢察官吳書嫺到庭執行職務。
中      華      民      國    九十二    年      七      月    十  五    日
                                      臺灣屏東地方法院刑事第四庭
                                          法  官  陳松檀
右正本證明與原本無異。
如不服本判決應於收受本判決後送達後十日內向本院提出上訴書狀，其未敘述上訴理
由者，並得於提起上訴後十日內向本院補提理由書狀（均須按他造當事人之人數附繕
本 ）「切勿逕送上級法院」
                                          書記官  張福山
中      華      民      國    九十二    年      七      月    十  五    日
附錄本判決論罪之法條：
野生動物保育法第十八條
保育類野生動物應予保育，不得騷擾、虐待、獵捕、宰殺或為其他利用。
但有下列情形之一，不在此限：
一  族群量逾越環境容許量者。
二  基於學術研究或教育目的，經中央主管機關許可者。
前項第一款保育類野生動物之利用，應先經地方主管機關許可；其可利用之種類、地
點、範圍及利用數量、期間與方式，由中央主管機關公告之。
前二項申請之程序、費用及其他有關事項，由中央主管機關定之。
野生動物保育法第四十一條
有下列情形之一，處六月以上五年以下有期徒刑，得併科新台幣二十萬元以上一百萬
元以下罰金：
一  未具第十八條第一項第一款之條件，獵捕、宰殺保育類野生動物者。
二  違反第十八條第一項第二款規定，未經中央主管機關許可，獵捕、宰殺保育類野
    生動物者。
三  違反第十九條第一項規定，使用禁止之方式，獵捕、宰殺保育類野生動物者。
於劃定之野生動物保護區內，犯前項之罪者，加重其刑至三分之一。
以犯第一項之罪為常業者，處一年以上七年以下有期徒刑，得併科新台幣五十萬元以
上二百五十萬以下罰金。
第一項之未遂犯罰之。


司法院資訊處製作；財團法人民間司法改革基金會備份。
